臺灣雲林地方法院刑事判決
109年度金訴字第83號
公  訴  人  臺灣雲林地方檢察署檢察官
被      告  蔡至軒



上列被告因違反洗錢防制法案件，經檢察官提起公訴（109年度
偵字第560號），本院判決如下：
    主  文
蔡至軒無罪。
    理  由
一、公訴意旨略以：被告蔡至軒明知辦理貸款無須提供帳戶、提
    款卡及密碼，且無正當理由徵求他人提供金融帳戶之存摺、
    提款卡及密碼者，極有可能利用該等帳戶為與財產有關之犯
    罪工具，而可預見金融帳戶被他人利用以遂行其等為詐欺犯
    罪，竟仍容任所提供之金融帳戶可能被利用，造成詐欺取財
    結果之發生，而基於幫助他人實施詐欺取財、幫助洗錢（幫
    助洗錢犯意為公訴人當庭更正）之不確定故意，於民國108
    年4月25日18時33分許，在雲林縣○○鎮○○○路0號統一便利商
    店真嘉門市，將其申請之第一商業銀行帳號00000000000號
    帳戶(下稱第一銀行帳戶)、京城商業銀行帳號000000000000
    號帳戶(下稱京城銀行帳戶）之存摺、提款卡，利用統一便
    利商店「店對店」方式，寄送至源冠門市予「謝億齊」之人
    收受，復以通訊軟體LINE將前開帳戶提款卡之密碼告知暱稱
    「張芝瑀<私人借貸>」之人。嗣「謝億齊」、「張芝瑀」及
    其等所屬詐騙集團成員取得上開合作金庫銀行帳戶資料後，
    即意圖為自己不法之所有，於108年4月29日21時20分許，撥
    打電話與魏騰昱，佯稱魏騰昱之前在Hito本舖網站購物，因
    工作人員疏失，造成帳戶重複扣款，須依指示操作自動櫃員
    機取消云云，致魏騰昱陷於錯誤，而依指示操作自動櫃員機
    匯款多筆款項，其中有前往新竹縣○○市○○街000號（起訴書
    誤載為台元街18號）之「全家超商」，於108年4月30日12時
    許轉帳新臺幣(下同)100,123元至被告上開第一銀行帳戶，
    及於108年4月30日12時1分許、108年5月1日0時7分許，分別
    轉帳150,123元、150,123元至被告上開京城銀行帳戶，旋遭
    提領一空。因認被告涉犯刑法第30條第1項、洗錢防制法第1
    4條第1項之幫助洗錢罪（此為公訴人當庭更正之罪名）及刑
    法第30條第1項、第339條第1項之幫助詐欺取財罪嫌，為想
    像競合犯，應從一重論以一幫助洗錢罪嫌等語。
二、按犯罪事實應依證據認定之，無證據不得認定犯罪事實；不
    能證明被告犯罪者，應諭知無罪之判決，刑事訴訟法第154
    條第2項、第301條第1項分別定有明文。又認定不利於被告
    之證據須依積極證據，苟積極證據不足為不利於被告事實之
    認定，即應為有利被告之認定，更不必有何有利之證據；又
    犯罪事實之認定，應憑證據，如無相當之證據，或證據不足
    以證明，自不得以推測或擬制之方法，以為裁判之基礎（最
    高法院30年上字第816號判決、40年台上字第86號判決意旨
    可資參照）。又依刑事訴訟法第161條第1項規定，檢察官就
    被告犯罪事實，應負舉證責任，並指出證明之方法。因此，
    檢察官對於起訴之犯罪事實，應負提出證據及說服之實質舉
    證責任。倘其所提出之證據，不足為被告有罪之積極證明，
    或其指出證明之方法，無從說服法院以形成被告有罪之心證
    ，基於無罪推定之原則，自應為被告無罪判決之諭知（最高
    法院92年台上字第128號判決意旨參照）。另刑法上幫助犯
    之成立，須行為人基於幫助正犯犯罪之意思，予正犯以精神
    上或物質上之助力而參與犯罪構成要件以外之行為，以助成
    正犯犯罪之實施為要件。如果，雖在外形上，可認為幫助，
    但對正犯之犯罪，無違法之認識，而欠缺幫助犯罪之故意，
    係基於其他原因，即難論以幫助犯（最高法院88年度台上字
    第5848號判決意旨參照）。再按金融帳戶乃個人理財工具，
    依我國現狀，申設金融帳戶並無任何特殊限制，且可於不同
    之金融機構申請多數帳戶使用，是依一般人之社會通念，若
    見他人不以自己名義申請帳戶，反而收購或借用別人之金融
    帳戶以供使用，並要求提供提款卡及告知密碼，則提供金融
    帳戶者「主觀上」如認識該帳戶可能作為對方收受、提領特
    定犯罪所得使用，對方提領後會產生遮斷金流以逃避國家追
    訴、處罰之效果，仍基於幫助之犯意，而提供該帳戶之提款
    卡及密碼，以利洗錢實行，可成立一般洗錢罪之幫助犯。至
    行為人提供金融帳戶提款卡及密碼予不認識之人，因該行為
    人已將帳戶之提款卡及密碼等物件提供他人使用，失去對自
    己帳戶之實際管領權限，若無配合指示親自提款，即無收受
    、持有或使用特定犯罪所得之情形，且無積極之移轉或變更
    特定犯罪所得之行為，自非屬洗錢防制法第2條第1款、第3
    款所稱之洗錢行為；一般而言，洗錢防制法第2條第2款之掩
    飾、隱匿行為，目的在遮掩、粉飾、隱藏、切斷特定犯罪所
    得與特定犯罪間之關聯性，是此類洗錢行為須與欲掩飾、隱
    匿之特定犯罪所得間具有物理上接觸關係（事實接觸關係）
    。而提供金融帳戶提款卡及密碼供他人使用，嗣後被害人雖
    匯入款項，然此時之金流仍屬透明易查，在形式上無從合法
    化其所得來源，未造成金流斷點，尚不能達到掩飾或隱匿特
    定犯罪所得之來源、去向及所在之作用，須待款項遭提領後
    ，始產生掩飾、隱匿之結果。故而，行為人提供金融帳戶提
    款卡及密碼，若無參與後續之提款行為，即非洗錢防制法第
    2條第2款所指洗錢行為，無從成立一般洗錢罪之直接正犯，
    不成立同法第14條第1項一般洗錢罪之正犯（最高法院刑事
    大法庭108年度台上大字第3101號裁定意旨可資參照）。
三、公訴意旨認被告涉犯上開罪嫌，主要係以下列證據為憑：
　㈠證人即告訴人魏騰昱於警詢之指述（竹檢卷第263至269頁）
    。
　㈡被告以通訊軟體LINE與暱稱「張芝瑀」之對話紀錄翻拍截圖
    （內容含統一超商繳費證明照片、確認明細翻拍截圖）（偵
    卷第25至41頁）。
　㈢被告蔡至軒之京城商業銀行客戶資料及交易明細（竹檢卷第2
    19至220頁）。
　㈣被告之第一商業銀行客戶資料及交易明細資料（竹檢卷第221
    至225頁）。
　㈤被告之帳戶個資檢視資料（竹檢卷第343頁）。
　㈥告訴人之報案資料：
  ⒈新竹縣政府警察局竹北分局竹北派出所陳報單、受理各類案
    件紀錄表、受理刑事案件報案三聯單、內政部警政署反詐騙
    案件紀錄表（竹檢卷第253至261頁）。
  ⒉新竹縣政府警察局竹北分局竹北派出所受理詐騙帳戶通報警
    示簡便格式表（竹檢卷第291、295頁）。
  ⒊金融機構聯防機制通報單（竹檢卷第331頁）
  ㈦告訴人匯款時間、金額時序表（竹檢卷第185至189頁）。
  ㈧被告提出之7-11發票暨繳款證明、交貨便資料翻拍截圖（偵
    卷第43至51頁）。
  ㈨被告蔡至軒出具之前拍照傳給「張芝瑀」之第一銀行存摺封
    面及提款卡翻拍照片、京城商業銀行存摺封面及提款卡翻拍
    照片（偵卷第53至55頁）。
  ㈩被告之本院108年司執字第2130號不動產權利移轉證書、本院
    民事執行處108年9月9日函暨強制執行金額分配表（本院卷
    第139至150頁）。
  被告於警詢、偵查中、本院準備程序及審理程序之供述。
四、被告固坦承有申辦上開第一銀行、京城銀行帳戶，並有將上
    開金融帳戶之存摺、提款卡依「張芝瑀」指示寄給「謝億齊
    」，並透過LINE告知「張芝瑀」提款卡密碼，惟堅詞否認有
    幫助詐欺取財之犯意、幫助違反洗錢防制法之犯意，辯稱：
    我之前將家人過戶給我的房子拿去抵押借錢，所以我有房屋
    貸款，後來我因為戶頭裡面沒有什麼錢，房貸快繳不出來，
    想說要借周轉金去繳房貸，再去工作，我就上雅虎網站借錢
    網找資料，依照上面登載登載廣告以電話聯繫，大部分都以
    我沒有工作而借不成，只有這位「張芝瑀」打電話沒接，是
    直接加LINE聯繫，問我是否要借錢，借多少錢，並要我繳納
    存摺、提款卡資料給公司審核，審核過才可以借到錢，還說
    利息很低，一定會過；我當時就是一心急著要借錢去還房貸
    ，不然房子就會被拍賣，根本沒有想很多，才會將寄上開帳
    戶資料寄給他人，並沒有幫助詐欺及幫助洗錢之犯意，後來
    才知道被騙了；現在我的房子已經是別人的，我就跟對方租
    房子給家人住等語。是以，本案爭點在於被告是否基於幫助
    詐欺取財、幫助洗錢之犯意，而將本案第一銀行、京城銀行
    帳戶之存摺、提款卡及密碼提供給某真實姓名年籍不詳之詐
    騙集團成員使用。
五、經查：
  ㈠被告有於108年4月25日18時33分許，在雲林縣○○鎮○○○路0號
    統一便利商店真嘉門市，將其所申辦之第一銀行帳戶、京城
    銀行帳戶之存摺、提款卡以「店到店」方式寄給他人（即「
    張芝瑀」」所指示之「謝億齊」），之後並透過LINE告知他
    人（即「張芝瑀」）上開帳戶提款卡密碼之事實，業據被告
    坦認在案（本院卷第122頁），復有前揭三、㈡至㈤、㈧、㈨所
    示之證據資料附卷可憑，此部分事實，應可認定。
  ㈡告訴人有於108年4月29日21時20分許，接獲詐騙集團成員來電
    ，佯稱告訴人之前在Hito本舖網站購物，因工作人員疏失，
    造成帳戶重複扣款，須依指示操作自動櫃員機取消云云，致
    告訴人陷於錯誤，而依指示操作自動櫃員機匯款多筆款項，
    其中有前往新竹縣○○市○○街000號之「全家超商」，於108年4
    月30日12時許轉帳新臺幣(下同)100,123元至被告上開第一
    銀行帳戶，及於108年4月30日12時1分許、108年5月1日0時7
    分許，分別轉帳150,123元、150,123元至被告上開京城銀行
    帳戶旋遭提領一空，而遭詐騙得逞等情，有前揭三、㈠、㈢至
    ㈦所示之證據資料在卷可參，此部分事實，亦可認定。
  ㈢惟依上述事實，尚不足以證明被告成立檢察官所指之幫助詐
    欺、洗錢（或幫助洗錢）犯行。按刑法上幫助之行為，須有
    幫助他人犯罪之意思，如無此種故意，基於其他原因，以助
    成他人犯罪之結果，尚難以幫助論（最高法院20年上字第10
    22號判決意旨參照）。而提供帳戶資料者，可能原因不一而
    足，必於提供時已明知或預見他人將持其所提供之帳戶作為
    詐欺取款之用，且該犯罪事實之發生也是其所希望或至少不
    違反其本意者，始能以刑法幫助詐欺罪相繩；除此之外，若
    係因遭詐欺或脅迫而交付帳戶資料者，於交付之時，既未認
    知收受帳戶資料者將持以對他人從事詐欺犯罪，抑或作為掩
    飾或隱匿其犯罪所得財物目的之工具，且該犯罪事實之發生
    亦非其心中所願，即與幫助詐欺罪、幫助洗錢罪之構成要件
    不合。查被告交付其上開金融帳戶之存摺、提款卡（含提供
    密碼）給「張芝瑀」及其指示之人，是否具有幫助詐欺、幫
    助洗錢之不確定故意，說明如下：
  ⒈觀諸前揭三、㈡被告所提供其與「張芝瑀」之LINE對話紀錄，
    「張芝瑀」明白在其暱稱上記載「私人借款」字樣，可知被
    告與「張芝瑀」取得聯繫，目的確實是要借款；又「張芝瑀
    」曾告知被告「因為考慮到，到時候帳戶測試的進度，如果
    這邊還有其他帳戶就補寄1個帳戶，這邊再幫你申請條碼給
    你配送」、「如果沒有辦法，這邊我就先整理資料遞交財務
    那邊」、「（被告：我已經確認好密碼了）那這邊再申請條
    碼給你」（偵卷第39、40頁），亦可知被告是依辦理借款人
    員「張芝瑀」之指示，而提供上開金融帳戶之存摺、提款卡
    及密碼；再參以前揭三、㈩所示本院108年司執字第2130號資
    料，被告所有之不動產（建物、土地）分別有於108年8月23
    日、6月26日經他人拍賣取得，所得款項分配給債權銀行之
    情形，可見被告當時確實有資金需求。從而，被告辯稱：當
    時因為急著需要借錢償還房貸，才會在網路上找借錢管道，
    而取得「張芝瑀」之LINE聯繫方式，且認為「張芝瑀」確實
    可以提供借款，才會依其指示寄出金融帳戶之存摺、提款卡
    ，並告知「張芝瑀」提款卡密碼，給「張芝瑀」進行測試審
    核，是否符合借款資格乙節，並非虛假之詞。
  ⒉細繹前揭三、㈡所示被告與「張芝瑀」之LINE對話紀錄，「張
    芝瑀」在被告提供上開金融帳戶資料後，有於①108年4月25
    日18時36分之後回傳「蔡至軒已於108年4月25日由7-11代為
    收件，經由露天拍賣物流單號Z00000000000借款所提供的京
    城銀行存簿卡片和第一銀行存簿卡片寄給張芝瑀（從現在起
    至借款完成當日，卡片還給蔡至軒前，如這段時間有任何問
    題，我張芝瑀必須承擔法律上所有責任，此期間和蔡至軒沒
    有任何關係）、「（被告：那2個帳戶的密碼我都給妳囉）
    好的，那這邊我整理資料遞交財務」、「（被告：星期六你
    們公司有上班嗎？）有的，這邊收到會第一時間通知你」、
    「（被告：你收到測試完再跟跟我說）好的」、「感謝蔡先
    生選擇我們公司，感恩！」等訊息，②108年4月26日（週五
    ）回覆「（被告：有收到了嗎？）到了，剛剛取到，還沒有
    到財務那邊」、「（被告：有測試了嗎？）還沒有，包裹還
    在外面沒有送到財務那邊」，③108年4月26日至30日間某日
    回覆：「禮拜一在開會，不好意思」、「我等下問下財務」
    、「您稍等」、「你好，今天會安排測試喔！這邊有消息會
    第一時間通知你的」、「（被告：測試完了嗎？）財務已經
    在安排了，有結果會第一時間通知你」、③108年4月30日（
    週二）「（被告：還沒消息嗎？請回報一下現在的狀況？）
    你好，稍等一下」、「（被告：測試完了的結果怎樣？）昨
    天財務臨時有事，剛剛已經在安排測試了，有消息我第一時
    間通知你，不好意思讓你久等了」、「財務早上到公司，到
    現在午飯也沒有吃，剛剛還在忙，不敢去催他」、「（被告
    ：希望能趕快有消息，畢竟也等很久了）等下等財務通知我
    了，我賴你」、「（被告：有消息了嗎？）財務還沒有通知
    我，有結果我這邊賴你」等語（偵卷第27至37頁），可知「
    張芝瑀」在被告告知已寄出上開金融帳戶之存摺、提款卡，
    及自被告取得提款卡密碼後，仍以LINE通訊軟體與被告保持
    聯繫，被告也一再與「張芝瑀」確認其所屬借款公司是否收
    到自己所寄出之金融帳戶存摺、提款卡？財務人員是否已經
    進行帳戶資料測試？測試結果如何？等情，益徵被告此時仍
    然相信「張芝瑀」所屬公司為私人借款公司，一直想要瞭解
    自己提供之帳戶資料測試結果，是否可以核貸成功，被告辯
    稱因為要向「張芝瑀」所屬公司借款，「張芝瑀」告知可以
    「測試金融帳戶資料方式」進行資格審核，通過後為其辦理
    借款事宜，且利息很低很容易通過，才會聽從「張芝瑀」之
    指示，而將上開金融帳戶資料提供給他人乙節，應屬有據。
    再者，由上開LINE對話紀錄來看，「張芝瑀」除了向被告保
    證所寄出的存摺、提款卡在其持有期間，由其負擔法律責任
    之外，針對被告詢問測試帳戶進度，也不斷告知「財務尚在
    安排測試帳戶，有消息會立刻通知」等語，直到被告於「10
    8年5月2日」再度詢問有無消息時，「張芝瑀」才對被告所
    傳的訊息「（11：02）還沒消息嗎？」、「（15：50）哈囉
    在嗎？」、「（16：14）人捏怎不見了」、「（16：23）這
    樣騙好玩嗎」均已讀不回（偵卷第37頁）；就此比對前揭三
    、㈠、㈢、㈣、㈦所示告訴人之匯款時間及被告上開金融帳戶交
    易明細，告訴人於「108年4月30日」12時許轉帳100,123元至
    被告上開第一銀行帳戶，隨即於12至5分至10分遭提領一空
    ，又告訴人於「108年4月30日」12時1分許、「108年5月1日
    」0時7分許，分別轉帳150,123元、150,123元至被告上開京
    城銀行帳戶，亦隨即分別於108年4月30日12時22分至38分、1
    08年5月1日0時25分至31分遭提領一空等情，顯見「張芝瑀
    」就是為了拖延時間，確保在遭詐騙之告訴人匯款至被告上
    開第一銀行、京城銀行帳戶，並由所屬詐騙集團人員領走之
    前，被告不會起疑而凍結帳戶或報警處理，才會在取得被告
    上開金融帳戶資料後，持續與被告保持聯繫，一再對被告強
    調財務人員會在收件後儘快測試被告之帳戶資料，測試後會
    馬上與被告聯繫，製造有在為被告測試帳戶，審核被告是否
    有借款資格，為被告辦理借款事宜之假象，讓被告繼續相信
    如果經過測試帳戶程序而審核通過，就可以借款成功，而持
    續等待「張芝瑀」回覆審核結果。從而，被告這樣的借款方
    式，雖然與一般人之借款常情有別，但從前揭LINE對話資料
    可知，被告一開始確實是相信「張芝瑀」表示可以上開方式
    進行借款之話術，直到「張芝瑀」已讀不回後，才發現自己
    受騙，足見被告是因為盡信有向「張芝瑀」所屬公司借款之
    機會，而將上開金融帳戶資料提供給他人無誤。
  ⒊此外，考量現今社會經濟狀況，不乏需款孔急者，為求順利
    獲取借款，而對網路上刊登借款方便、利息低之公司要求全
    力配合，詐欺集團利用需款孔急之民眾急於獲得借款之心理
    ，藉此詐取金融帳戶資料者，亦時有所聞，故在經濟困難之
    情形下，因急需借款過於操切，實難期待所有民眾均有足夠
    之判斷能力，能詳究細節、提高警覺而避免遭詐騙、利用。
    且近來因人頭帳戶取得日益困難，詐欺集團為取得人頭帳戶
    ，或以金錢收購，或以詐騙方式取得，欺罔方式千變萬化，
    若一般人會因詐欺集團成員言詞相誘而陷於錯誤，進而交付
    鉅額財物，則金融帳戶之持有人亦有可能因相同原因陷於錯
    誤，並交付金融帳戶之存摺、金融卡、密碼，自不能徒以客
    觀合理之智識經驗為基準，遽推論被告必具相當警覺程度，
    而對構成犯罪之事實必有預見。觀諸本案之情形，案發時被
    告面臨無法遵期還款給債權銀行，所有之不動產遭聲請強制
    執行，而急需借款解決財務問題，在無法提供工作證明向銀
    行借款之情形下，被告憑藉時下年輕人習慣使用網路資料之
    方式，搜尋網路上刊登的貸款廣告網頁，仍因無工作證明無
    法順利借款受挫後，確實可能因為「張芝瑀〈私人借款〉」開
    宗名義表明可以借錢給被告後，信賴僅以LINE與其聯繫之「
    張芝瑀」話術，相信可以不用提供工作證明，而改以提供金
    融帳戶資料進行審核測試之方式來審核，獲得借款之機會，
    而將其上開金融帳戶之存摺、提款卡寄出，並透過LINE提供
    提款卡密碼給「張芝瑀」所屬公司進行測試審核借款資格；
    是以，被告縱然因亟需用錢，未能深思熟慮而輕率交付上開
    金融帳戶存摺、提款卡及密碼，對自己之金融帳戶資料保管
    有所疏失，然尚難僅以其提供上開金融帳戶資料之行為，即
    推論「被告於寄出及提供其第一銀行、京城銀行帳戶資料給
    『張芝瑀』」時，對於上開帳戶資料將遭持以作為詐欺取財不
    法用途，或作為收受、提領詐欺取財犯罪所得使用，提領後
    會產生遮斷金流以逃避國家追訴、處罰等情，確已明知或可
    得而知」；亦即，依據現有卷證資料來看，被告既然是為了
    要辦理私人借款而全然聽信對方指示提供其上開金融帳戶資
    料，則其對於上開金融帳戶資料是否將供他人作為詐騙財物
    匯款之工具，實難謂有所預見，不得僅以其交付上開帳戶資
    料之行為，遽認其確有幫助詐欺取財之故意或不確定故意。
　⒋起訴意旨雖認被告另涉犯洗錢防制法第14條第1項之洗錢罪嫌
    云云。然查，本案被告既然是因為盡信「張芝瑀」所屬私人
    借款公司可為其辦理借款事宜，依據「張芝瑀」所告知之借
    款審核流程，而提供其上開金融帳戶之存摺、提款卡及密碼
    給「張芝瑀」進行測試，自難逕認被告提供上開金融帳戶資
    料時，主觀上已預見到其提供金融帳戶資料後，將來可能會
    被詐騙集團作為匯款使用，並瞭解到匯入該帳戶之資金性質
    或來源，自無從推論被告主觀上認識到匯入該帳戶之金錢係
    源自特定犯罪之所得，具有掩飾、隱匿、變更、收受或持有
    該犯罪所得（即洗錢）之意思。此外，檢察官並無提出證據
    佐證被告除提供帳戶資料外，後續有配合指示親自提款，即
    有收受、持有或使用特定犯罪所得之情形（即有積極之移轉
    或變更特定犯罪所得之行為），依據前揭二說明，尚難認其
    提供金融帳戶資料之行為，該當於洗錢防制法第2條第2款所
    指洗錢行為，成立一般洗錢罪之直接正犯。
　㈣據上，被告辯稱其提供上開金融帳戶資料時，並沒有幫助詐
    欺取財、幫助洗錢之犯意，並非無據，應可採認。
六、綜上所述，本院對於是否被告具有幫助詐欺取財、幫助洗錢
    （或洗錢）之主觀犯意以及被告所為是否構成一般洗錢罪之
    正犯，猶有合理懷疑，檢察官所舉之證據與指出之證明方法
    尚不足使本院形成被告有罪之確信，依罪疑惟輕之證據法則
    ，本院應為被告有利之認定，對被告諭知無罪。
七、依刑事訴訟法第301條第1項，判決如主文。
本案經檢察官王聖豪提起公訴，檢察官蕭仕庸到庭執行職務。
中　　華　　民　　國　　110 　年　　8 　　月　　5 　　日
                  刑事第六庭    審判長法  官  梁智賢
                                      法  官  蘇珈漪
　　　　　　　　　　　　　　　　　　　法  官  陳雅琪
以上正本證明與原本無異。
如不服本判決，應於判決送達後20日內，向本院提出上訴狀。（
須附繕本）
                                      書記官  林家莉
中　　華　　民　　國　　110 　年　　8 　　月　　5 　　日